【裁判字號】    91,訴,1220
【裁判日期】    920110
【裁判案由】    塗銷所有權移轉登記等
【裁判全文】
臺灣高雄地方法院民事判決  九十一年訴字第一二二○號
    原      告  世華聯合商業銀行股份有限公司
    法定代理人  甲○○
    訴訟代理人  乙○○
    被      告  丁○○○
    被      告  丙○○
右當事人間塗銷所有權移轉登記等事件，本院判決如左：
    主    文
被告丁○○○、丙○○就坐落高雄市○○區○○段五小段七七０地號，面積一０八平
方公尺及同段七七一地號，面積十三平方公尺土地之贈與行為應予撤銷。
被告丁○○○就前項所示土地，於九十年三月二十二日經高雄市政府地政處三民地政
事務所所為之所有權移轉登記應予塗銷。
訴訟費用由被告負擔。
    事    實
甲、原告方面
  一、聲明：
    〈一〉請求判決撤銷被告丁○○○與被告丙○○於民國九十年三月二十二日就坐
          落高雄市○○區○○段五小段七七０地號及同段七七一地號土地之贈與行
          為應予撤銷。
    〈二〉被告丁○○○表應塗銷其前項所有權移轉登記。
    〈三〉訴訟費用由被告負擔。
  二、陳述：
    〈一〉訴外人建榮企業股份有公司〈下稱建榮公司〉前於八十九年六月十七日邀
          同被告丙○○為連帶保證人簽立保證書、本票及授信約定書予原告，並依
          據授信約定書向原告借款新台幣（下同）五千萬元整，期間建榮公司分別
          於八十九年十二月十二日及九十年六月八日各清償二百五十萬元，共計五
          百萬元。又建榮公司於九十年六月十七日向原告辦理續借四千五百萬元，
          仍由被告擔任連帶保證人，詎建榮公司於該借款到期日即九十年十月十七
          日未依約清償。尚欠本金四千五百萬元及其利息、違約金等。
    〈二〉被告丙○○為逃避其連帶清償責任，竟於九十年三月二十二日將其所有坐
          落高雄市○○區○○段五小段七七０地號及同段七七一地號土地二筆，以
          夫妻贈與為原因，移轉登記於被告丁○○○名下，對原告債權之受償受有
          相當之影響，爰依民法第二百四十四條第一項之規定，請求撤銷被告間之
          贈與行為之債權行為及物權行為，並請求被告丁○○○所有權移轉登記應
          予塗銷。
    〈三〉被告丙○○雖抗辯伊尚有多筆不動產可供債權之擔保，惟查其所提出之十
          四筆財產中，附件一至附件四等四筆土地，按公告現值核算合計為九千七
          百八十萬零六百三十九元，而被告丙○○應有部分之現值為一千五百七十
          萬零九千一百十九元，且均與其他共有人共同為債權人中國國際商業銀行
          設定最高限額抵押權達二億四千萬元，復依財團法人聯合徵信中心資料，
          被告單是對於中國國際商業銀行所負之保證債務即高達三億零二百九十四
          萬五千元；附件五至附件十二等八筆土地，公告現值合計四千八百三十四
          萬零九百二十元，而被告丙○○應有部分之現值為七百七十六萬四千七百
          二十元，且均與其他共有人共同為債權人彰化市第一信用合作社設定最高
          限額抵押權達五千六百四十萬元，再依財團法人聯合徵信中心資料顯示，
          被告雖為物上保證人，然而對債權彰化市第一信用合作社擔保之債務本金
          即高達四千七百萬元；至於附件十三至附件十四等二筆土地，公告現值合
          計一千六百六十五萬九千二百元，被告丙○○應有部分之現值僅為一百二
          十七萬二千三百二十八元，雖未設定抵押權擔保其他債務，惟業經債權人
          華僑商業銀行聲請假扣押在案，依財團法人聯合徵信中心資料顯示，被告
          丙○○對於假扣押債權人所負之保證債務高達三億零七百九十二萬二千元
          ，是以，被告之消極財產顯然高過其積極財產甚多，已陷於無資力狀態。
  三、證據：提出本票、保證書、授信約定書各二份，土地謄本二紙、放款備查卡三
      份，丙○○財產分析表、財團法人金融聯合徵信中心資料各一件。
乙、被告方面：
  一、聲明：
    〈一〉原告之訴駁回。
    〈二〉訴訟費用由原告負擔。
    〈三〉如受不利判決，願供擔保請准宣告免為假執行。
  二、陳述：
    〈一〉本件贈與行為發生於九十年三月二十二日，而借款合約期間為九十年六月
          十七日至同年十月十七日，即在借款行為尚未發生之前，核與民法第二百
          四十四條第一項詐害行為「有害及債權」係以行為時為準之要件不符。
    〈二〉民法第二百四十四條第一項固規定「債務人所為之無償行為，有害及債權
          者，債權人得請求撤銷之」，惟債權人行使撤銷權之要件，須具備債務人
          所為之法律行為有害及債權。而所謂有害及債權，謂因債務人之行為，致
          債權不能獲得滿足。換言之，因債務人之行為而致積極的減少財產，或消
          極的增加債務，因而使債權陷於清償不能、或困難之狀態。查被告丙○○
          雖係訴外人建榮公司之連帶保證人，惟其名下仍有多筆不動產，價值多達
          約二億元之責任財產可供原告為債權之擔保，並無害及債權之情形存在。
    〈三〉債之內容變更，有僅發生不失同一性之債之變更者，亦得為債之更改，即
          使舊債關係消滅而成立新債關係。以契約為債之變更時，究為不失同一性
          之內容變更，抑為更改，應依當事人之意思及變更之經濟的意義定之，倘
          於債之內容之給付發生重要部分之變更，依一般交易觀念已失債之同一性
          者，為債之要素有變更，即應認為債之更改，最高法院八十六年台上字第
          二七五三號判決著有明文。查本件訴外人建榮公司原於八十九年六月十七
          日借貸五千萬元，九十年六月十七日借貸之新債務額度更改為四千五百萬
          元，前後相差達五百萬元之鉅，則新、舊兩債之經濟意義依一般交易習慣
          已失其同一性，況且，原告於舊債即將屆期之際，針對訴外人建榮公司及
          被告丙○○重為徵信，對於被告將系爭土地贈與其妻即被告丁○○○之情
          知之甚詳，故原告對於被告丙○○於九十年六月十七日擔任連帶保證人之
          信用狀況已作充分之風險評估，原告顯以消滅八十九年六月十七日至九十
          年六月十六日止舊債務之意思而訂立以九十年六月十七日為始之新債務。
          從而，系爭不動產贈與之移轉登記係發生在舊債務存續中之九十年三月二
          十二日，而該筆五千萬元之舊債務業於九十年六月十六日消滅，則被告楊
          丁號於八十九年六月十七日當時所有責任財產擔保之連帶責任亦隨之消滅
          ，被告前以夫妻贈與所為之移轉行為，並無害及原告九十年六月十七日成
          立之四千五百萬元之新債權，故原告訴請被告塗銷所有權移轉登記，實無
          理由。
  三、證據：提出建榮公司不動產附表、台灣彰化地方法院民事執行處通知及彰化縣
      政府辦理法院委託鑑定土地價格鑑定書各乙件。
丙、本院依職權函高雄市政府地政處鹽埕地政事務所調取被告贈與案之土地登記申請
    書、向財政部財稅資料中心調取被告丙○○之財產資料、向彰化縣彰化地政事務
    所調取坐落彰化市○○○段六三之四地號等十一筆土地之土地登記謄本、向彰化
    縣北斗地政事務所調取坐落田尾鄉○○段九四五、一０五九地號二筆土地之土地
    登記謄本。
    理    由
一、雙方不爭執的事實：
〈一〉被告丙○○擔任訴外人建榮公司於八十九年六月十七日向原告貸款五千萬元之
      連帶保證人，借貸期間自八十九年六月十七日起至九十年六月十七日止，期間
      建榮公司分別於八十九年十二月十二日及九十年六月八日各清償二百五十萬元
      ，共計五百萬元，嗣於期滿之九十年六月十七日，訴外人建榮公司及被告丙○
      ○又簽立保證書、本票及授信約定書向原告續借四千五百萬元，借貸期間自九
      十年六月十七日起至九十年十月十七日止，而建榮公司於該借款到期未依約清
      償，尚欠本金四千五百萬元及其利息、違約金等。
〈二〉被告丙○○於九十年三月二十二日將其所有坐落高雄市○○區○○段五小段七
      七０地號及同段七七一地號土地二筆，以夫妻贈與為原因，移轉登記於被告丁
      ○○○名下。
二、本件爭點：
〈一〉九十年六月十七日訴外人建榮公司續貸之四千五百萬元與前於八十九年六月十
      七日向原告借貸五千萬元之契約有否同一性？
〈二〉被告丙○○於九十年三月二十二日將其所有坐落高雄市○○區○○段五小段七
      七０地號及同段七七一地號土地二筆，以夫妻贈與為原因，移轉登記於被告丁
      ○○○名下之無償行為，是否有害及債權？
三、本院判斷：
〈一〉九十年六月十七日續貸之四千五百萬元與八十九年六月十七日借貸五千萬元之
      契約具有同一性：查訴外人建榮公司於八十九年六月十七日邀同被告丙○○為
      連帶保證人簽立保證書、本票及授信約定書向原告借款五千萬元後，分別於八
      十九年十二月十二日及九十年六月八日各清償二百五十萬元，合計五百萬元外
      ，尚欠四千五百萬元未還，雙方同意由建榮公司於九十年六月十七日向原告辦
      理續借四千五百萬元，仍由被告擔任連帶保證人，此有原告提出之保證書、本
      票及授信約定書各二份證之，其性質為借貸期間之展延，債之內容除借貸金額
      由原先五千萬元扣除因清償之五百萬元，改為四千五百萬元外，其餘均保持不
      變，被告辯稱「舊債消滅」云云並不足採。
〈二〉被告丙○○於九十年三月二十二日將其所有坐落高雄市○○區○○段五小段七
      七０地號及同段七七一地號土地二筆，以夫妻贈與為原因，移轉登記於被告丁
      ○○○名下之無償行為有害及原告債權，而得將被告間之贈與行為撤銷並塗銷
      所有權移轉登記：
    １、按民法第二百四十四條第一項規定，債務人所為之無償行為，有害及債權者
        ，債權人得聲請法院撤銷之。又所謂連帶保證，係保證人對於債權人約定與
        主債務人連帶負擔全部債務履行而為之保證，其對於債權人明示與主債務人
        各負全部給付之責任，在債務體態上，亦屬民法第二百七十二條第一項所規
        定之連帶債務，亦即應就給付之全部負履行責任，並以其自己之責任財產為
        債權之共同擔保，倘連帶保證人之處分財產行為有害及債權者，債權人自得
        行使撤銷權，至於主債務人或其他債務人之資力是否足以清償債務，於債權
        人之行使撤銷權，應不生影響，最高法院八十八年度訴字第二四號判決參照
        ；次按債務人所為之無償行為，有害及債權者，債權人得聲請法院撤銷之，
        民法第二百四十四條第一項定有明文。而債權人之債權，因債務人之行為，
        致有履行不能或困難之情形者，即應認為有損害債權人之權利；又依民法第
        二百四十四條規定請求法院撤銷者，不特及於債權行為，即物權行為亦無例
        外。次按，債權人所得撤銷之債務人詐害行為，以債權成立後所為者為限。
        而債權若成立於詐害行為之前，縱詐害行為當時，債務仍未屆清償期，債務
        人亦得行使撤銷權，最高法院八十八年度訴字第二四號、八十九年度訴字第
        二九三０號裁判要旨分別參照。
    ２、查訴外人建榮公司先於八十九年六月十七日邀同被告丙○○為連帶保證人向
        原告借款五千萬元，嗣因於九十年六月十七日屆期未完全清償而續訂契約借
        款四千五百萬元，兩者具有同一性，已如前述，而被告丙○○於九十年三月
        二十二日將其所有坐落高雄市○○區○○段五小段七七０地號及同段七七一
        地號土地二筆，以夫妻贈與為原因，移轉登記於被告丁○○○名下之行為，
        顯然係於債權成立後所為者，此其一；再者，被告丙○○雖抗辯伊尚有多筆
        不動產可供債權之擔保，惟查其所提出之十四筆財產按公告現值核算合計約
        為一億六千二百八十萬元，而被告丙○○應有部分之現值合計約為二千四百
        七十四萬元，且均與其他共有人共同為債權人中國國際商業銀行設定最高限
        額抵押權達二億四千萬元，復依財團法人聯合徵信中心資料，被告單是對於
        中國國際商業銀行所負之保證債務即高達三億零二百九十四萬五千元，為債
        權彰化市第一信用合作社設定最高限額抵押權達五千六百四十萬元；對債權
        人彰化市第一信用合作社擔保之債務本金即高達四千七百萬元之事實為被告
        所不爭執，復有本院依職權函調之土地登記謄本與原告提出之丙○○財產分
        析表、財團法人金融聯合徵信中心資料附卷足稽，是以，被告之消極財產顯
        然高過其積極財產甚多，陷於無資力狀態。而被告雖辯稱鑑價太低云云，均
        未舉證，以實其說，所辯顯難採信。至於被告丙○○雖然為連帶保證人，然
        如前揭說明，仍應就債務全部負履行責任，並以其自己之責任財產為債權之
        共同擔保，倘其處分財產行為有害及債權者，債權人自得行使撤銷權，至於
        主債務人或其他債務人之資力是否足以清償債務，於債權人之行使撤銷權，
        應不生影響，因此就借款人建榮公司或其他連帶保證人是否尚有其他財產足
        供清償債務，要與本件債權人得否行使撤銷權之要件無涉，本院不予審究，
        併於敘明。
    ３、綜據上述，被告丙○○對於原告之借款債權負連帶保證人責任，衡諸被告間
        之贈與行為係發生於債權成立之後，並且於贈與行為時，被告之其他財產相
        較於原告之債權額，亦顯屬過低，實不足以清償原告之債權。因此，被告丙
        ○○之財產既已不足清償對於原告之債務，而竟仍將系爭土地贈與被告丁○
        ○○，致使被告丙○○陷於無資力，被告間之贈與行為，顯已害及原告之債
        權，依法自得予以撤銷，於撤銷後被告丁○○○並應塗銷其所有權移轉登記
        ，回復登記予被告丙○○所有。準此，原告之請求，洵無不合，應予准許。
四、兩造其餘攻擊及防禦方法，經審酌結果，均與本件判決之結果無影響，爰不一一
    論述，併予敘明。
五、據上論結，原告之訴為有理由，依民事訴訟法第七十八條，判決如主文。
中      華      民      國    九十二    年      一      月      十      日
                                    臺灣高雄地方法院民事第一庭
~B法      官  李勝琛
右為正本係照原本作成
如不服本判決，應於送達後廿日內，向本院提出上訴狀並表明上訴理由，如於本判決
宣示後送達前提起上訴者，應於判決送達後十日內補提上訴理由書（須附繕本）。
中      華      民      國    九十二    年      一      月      十      日
~B法院書記官  林宜正


司法院資訊處製作；財團法人民間司法改革基金會備份。
